【裁判字號】    89,台上,2158
【裁判日期】    890928
【裁判案由】    請求確認繼承權不存在等
【裁判全文】
最高法院民事判決                              八十九年度台上字第二一五八號
    上 訴 人  庚○○
    被上訴人  己○○
              戊○○
              丁○○
              甲○○
              乙○○
              丙○○
右當事人間請求確認繼承權不存在等事件，上訴人對於中華民國八十八年四月十三日
台灣高等法院第二審更審判決（八十七年度家上更(一)字第二二號），提起上訴，本院
判決如左：
    主  文
原判決廢棄，發回台灣高等法院。
    理  由
本件上訴人主張：伊父韓同生前初娶孟氏，生下被上訴人之母韓明英後離異，再娶伊
母邵志傑，韓明英既非邵志傑所從出，亦未經邵志傑收養，被上訴人就邵志傑所遺坐
落台北縣三峽市○○段一四之一、一四之二、一四之五、一四之六號等四筆土地（下
稱系爭三峽土地）即無代位繼承權；又韓同於民國八十三年九月十二日死亡，所遺坐
落台北縣新店市○○○段十四張小段一七七之二四二號土地，及地上建物門牌同市○
○○村○街三十八號房屋（下稱系爭新店房地），應由邵志傑、伊及被上訴人代位其
母韓明英，各繼承應有部分三分之一，而邵志傑旋於八十三年十二月十一日死亡，其
應繼分應由伊繼承等情，爰求為確認被上訴人就系爭三峽土地之代位繼承權不存在，
就韓同「遺產」於超過三分之一應繼分之代位繼承權不存在之判決（上訴人另請求確
認韓明英非邵志傑所從出部分，經第一審判決上訴人敗訴後，未據聲明不服，該部分
已告確定。又上訴人就韓同「遺產」部分之原聲明係求為「確認被上訴人對韓同名下
系爭新店房地超過三分之一部分代位繼承權不存在」，嗣由原審准其為更正之聲明）
。
被上訴人則以：伊母韓明英，自幼由韓同及邵志傑一同撫養長大，邵志傑因本身未生
育，視韓明英為己出，將之撫養長大，其有自幼收養韓明英之意甚明。至於上訴人乃
係邵志傑於南京胡家花園養病時收養之女，並非邵志傑所親生，系爭三峽土地，亦非
邵志傑之特有財產等語，資為抗辯。
原審維持第一審所為上訴人敗訴之判決，駁回其上訴，係以：上訴人之父韓同原娶孟
氏，生女韓明英（十五年六月二十四日生）即被上訴人之母後離異，二十一年初再娶
上訴人之母邵志傑。三十八年間韓明英隨同韓同、邵志傑來台，韓明英、韓同、邵志
傑先後於七十一年一月五日、八十三年九月十二日、八十三年十二月十一日過世。系
爭新店房地、三峽土地分別登記為韓同、邵志傑所有等事實，有兩造不爭執之戶籍謄
本、死亡證明書、死亡診斷書、土地及建物登記簿謄本可稽。韓明英之父韓同於二十
一年與邵志傑結婚時，韓明英既未滿七歲，則韓明英於其父母離異後與生父韓同一起
生活，乃屬常態。且大陸淪陷後，韓明英即隨韓同、邵志傑一同來台，而孟氏仍留大
陸。亦見韓明英自未滿七歲時起，已與韓同、邵志傑共同生活。參以韓同及邵志傑於
三十八年來台辦理戶籍登記時，逕將韓明英登記為邵志傑之長女，而於韓明英之母親
欄中登載為「邵志傑」，及自三十八年起至八十三年邵志傑去世止之四十五年間經多
次戶口查察校正，韓同、邵志傑、韓明英等人均未表示該記載有誤而要求更正，有戶
籍謄本可憑等情，足證邵志傑有將韓明英視為己出，收養為養女之意思。上訴人雖稱
戶籍謄本上之韓明英母親欄記載為邵志傑，係屬誤載，倘雙方因收養而成立養母女關
係，戶籍謄本上應記載「養母」而非「母」云云。惟查，我國社會民情，在收養子女
時，為免日後雙方隔閡，並促使收養者與被收養者之關係能一如親生，而將所收養之
子女於戶籍上申報登記為親生者，所在多有，此種作法，固有違行政規定，然由另方
面觀之，收養者欲將被收養者視為己出之心意，已不言自明。如上訴人所言其自始即
知悉韓明英非邵志傑所親生，其間亦無收養關係屬實，則該錯誤之戶籍登記，日後必
將害及其就邵志傑所有財產之繼承權，上訴人何以不於邵志傑尚在世時，告知邵志傑
辦理更正，反遲至邵志傑逝世後，始提出本件訴訟﹖可見該戶籍上之記載並未違反邵
志傑將韓明英視同己出，以之為養女之意思。上訴人就其另謂韓同及邵志傑身為立法
委員，其戶籍資料係由立法院代為辦理，故不得以登記錯誤即視為有此登記形式之意
思等語，既無法舉證以實其說，自難採信。上訴人又稱大陸江蘇省海安縣公證處之「
親屬關係公證書」內稱：「韓明英自幼由母親孟氏撫養」云云。衡以國民政府未遷台
前，大陸上並無戶籍制度，尚無戶籍資料可稽，該江蘇省海安縣之公證處係近八十年
代始行成立之機構，其究憑何資料作成調查﹖已屬可疑，況公證之性質屬非訟事件，
係就當事人之法律行為或私權行為作成公證書。關於涉及私權之事實所為之公證，應
以該項事實仍存在，得由公證人為實際體驗者為限，對於過去之事實，公證人並無調
查證明之權。乃上開公證處竟就其本身所不知之過去事實自行調查，復未記明其調查
之經過及其所憑之依據，顯見該公證書之內容為不可採。至於證人田蘊蘭雖證稱於二
十五、六年間認識韓同及邵志傑夫婦，當時韓同家中祇有一個小孩，剛剛會走路等語
，然其向被上訴人己○○則稱：「因我認識她（邵志傑）的時候，曉英已經十歲了，
十年前的事情我怎麼知道」、「今年八十五年，三十五年就認識她，三十五年認識您
爸爸，還不認識她」、「大約三十七、三十八年才第一次見面」，又稱至三十五年方
結識邵志傑云云，足認其證詞先後不一，與事實不符，要無採酌之餘地。是被上訴人
之母韓明英與上訴人之母邵志傑間既係養女與養母之法定血親關係，縱認上訴人所主
張系爭三峽土地係邵志傑之特有財產，揆諸民法第一千零七十七條、第一千一百四十
條規定，被上訴人以其係邵志傑之繼承人，對該財產仍有代位繼承權存在，其就韓同
所遺系爭新店房地，逾三分之一部分，亦有代位繼承權存在。從而上訴人求為確認被
上訴人就系爭三峽土地之代位繼承權不存在，及就已故韓同「遺產」，於超過三分之
一應繼分之代位繼承權不存在，為無理由等詞，為其判斷之基礎。
查自幼撫養為子女或收養子女於辦理戶籍登記時，將之申報為親生子女者，縱為情所
難免，惟該項登記應係以有「自幼撫養為子女」或「收養」之事實存在為前提，苟無
各該事實之存在，仍不因該項錯誤之登記，而可遽斷為雙方必有法定養親子關係。本
件被上訴人之母韓明英於未滿七歲時已與其生父韓同及韓同後娶之邵志傑共同生活，
其於父母離異後與生父韓同一起生活，乃屬常態，固為原審所認定，然韓明英與生父
韓同一起生活，既為常態，是否得因其併與韓同後娶之邵志傑共同生活，即認邵志傑
有「自幼撫養韓明英為子女」之事實﹖非無疑問。乃原審徒以韓同及邵志傑於三十八
年來台辦理戶籍登記時，韓明英之母親欄中登載為邵志傑，即謂邵志傑有收養韓明英
為養女之意思，進而認定二者間之收養關係成立已不免速斷。且上訴人一再主張韓明
英自幼由其母孟氏撫養等語，並提出江蘇省海安縣公證處之公證書一件為證（見更審
前原法院「上」字卷七七頁、一一四頁反面、一一五頁、一四二頁、二○六頁及證物
袋），究竟中共之法律對於公證制度係如何規定﹖前開公證書係憑何資料作成﹖倘上
訴人所稱韓明英未滿七歲前之幼年階段係由其生母孟氏撫養屬實，則韓明英於三十八
年與邵志傑等一同來台生活時，早已成年，雙方如未另訂立收養之書面，自不因有「
親生子女」之戶籍登記，而可推認邵志傑有收養韓明英之意思，原審對此攸關上訴人
得否據為本件請求之事實，未遑調查審認，遽憑前揭理由而為不利於上訴人之判斷，
亦屬難昭折服。另原審認定證人田蘊蘭曾向被上訴人己○○稱「因我認識她（邵志傑
）的時候，曉英已經十歲了，十年前的事情我怎麼知道」、「今年八十五年，三十五
年就認識她，三十五年認識爸爸，還不認識她」、「大約三十七、三十八年才第一
次見面」各等語，而未說明其憑以認定田蘊蘭有向己○○陳明上開各語之依據，自有
判決不備理由之違誤。況證人田蘊蘭結證：「我與韓同、邵志傑夫婦是在民國二十五
、二十六年間在南京認識……他們有一個小孩，剛剛會走路……他們夫婦原在大陸有
一個小孩，一家三口，到了台灣有二個小孩，一家四口，多了一個小孩。他們夫妻較
疼小女兒，我為大女兒抱不平，韓太太告訴我，因大女兒『從小沒有與他們在一起』
，較沒感情，我也為庚○○、韓明英做媒」等語（見原審「上」字卷一六○頁、一六
一頁），此與前揭江蘇省海安縣公證處出具之公證書內容：「韓明英自幼由母親孟氏
撫養，共同生活」云云，似屬一致，原審未詳予斟酌，說明其取捨意見，尤屬可議。
上訴論旨，指摘原判決不當，聲明廢棄，非無理由。
據上論結，本件上訴為有理由，依民事訴訟法第四百七十七條第一項、第四百七十八
條第一項，判決如主文。
中      華      民      國    八十九    年      九      月    二十八    日
                              最高法院民事第八庭
                                  審判長法官  蘇  茂  秋
                                        法官  徐  璧  湖
                                        法官  曾  煌  圳
                                        法官  李  慧  兒
                                        法官  楊  鼎  章
      右正本證明與原本無異
                                              書  記  官
中      華      民      國    八十九    年      十      月     十二     日
                                                                        Ｂ


司法院資訊處製作；財團法人民間司法改革基金會備份。
